臺灣臺中地方法院民事判決
110年度沙簡字第611號
原      告  遠東國際商業銀行股份有限公司

法定代理人  侯金英  
訴訟代理人  詹凱傑  
            郭俊良  
被      告  林明泰  
            林莉茵  

上列當事人間請求塗銷所有權移轉登記事件，經本院於民國111
年2月23日言詞辯論終結，判決如下：
    主      文
原告之訴駁回。
訴訟費用由原告負擔。
    事實及理由
壹、程序方面：
    被告林明泰經合法通知，未於最後言詞辯論期日到場，核無
    民事訴訟法第386 條各款所列情形，爰依原告聲請由其一造
    辯論而為判決。
貳、實體方面：　　
一、原告主張：（一）被告林明泰前向原告申辦信用卡，因未依
    約還款，尚積欠新臺幣（下同）98,977元，且被告林明泰於
    95年間與原告進行債務協商，卻未依約履行，故原告依法取
    得臺灣新北地方法院101年度重小字第247號民事判決及確定
    證明書，及臺灣臺北地方法院106年度司執字第107871號債
    權憑證。（二）被告林明泰於民國109年6月29日繼承取得坐
    落臺中市○○區○○○段000○00地號土地（權利範圍18分之1）、
    同段181之14地號土地（權利範圍18分之1）、同段182之1地
    號土地（權利範圍18分之1）、同段186之7地號土地（權利
    範圍18分之1，下稱系爭土地）後，竟為規避上開債務，於1
    10年4月6日將系爭土地以贈與為原因移轉登記於被告林莉茵
    名下（下稱系爭移轉登記），致使被告林明泰陷於無資力，
    原告之債權有不能受償之虞，已使原告權益受損，為此爰依
    民法第244條第1項、第4項規定提起本件訴訟。（三）被告
    所提借據及匯款申請書，因係於110年4月6日贈與行為之前
    ，故與贈與行為無直接關係等語。並聲明：（一）被告間就
    系爭土地於110年3月4日所為贈與之債權行為，及於110年4
    月6日所為所有權移轉登記之物權行為，均應予撤銷。（二
    ）被告林莉茵應將系爭土地於110年4月6日由臺中市豐原地
    政事務所以贈與為原因所為之所有權移轉登記予以塗銷，並
    回復登記為被告林明泰所有。
二、被告林莉茵則以：被告林明泰於87至102年間向被告林莉茵
    借款4筆，共計303,624元，且因被告林明泰無力清償，故將
    系爭土地移轉登記於被告林莉茵名下，用以清償前開債務等
    語資為抗辯。並聲明：原告之訴駁回。
三、被告林明泰未於最後言詞辯論期日到庭，據其前此提出書狀
    陳稱：（一）本人因患重度殘障，無營生能力，懇請體諒實
    無力償還。（二）本人殘障補助生活費，請讓殘障人活路，
    請申出援手救救無法營生的殘障老人，本人願意每月償還1,
    000元等語。　　
四、本院之判斷：　　
（一）原告主張：被告林明泰前向原告申辦信用卡，因未依約還
      款，尚積欠98,977元，且被告林明泰於95年間與原告進行
      債務協商，卻未依約履行，故原告依法取得臺灣新北地方
      法院101年度重小字第247號民事判決及確定證明書，及臺
      灣臺北地方法院106年度司執字第107871號債權憑證等情
      ，業據其提出臺灣臺北地方法院106年度司執字第107871
      號債權憑證、臺灣新北地方法院101年度重小字第247號民
      事判決、申請書、消費明細表等影本為證（見本院卷第45
      至47頁、第93至109頁），且經本院依職權調閱臺灣新北
      地方法院101年度重小字第247號民事卷宗審閱無訛，並為
      被告所不爭執，自堪信為真實。
（二）原告主張：被告林明泰於109年6月29日繼承取得坐落臺中
      市○○區○○○段000○00地號土地（權利範圍18分之1）、同段
      181之14地號土地（權利範圍18分之1）、同段182之1地號
      土地（權利範圍18分之1）、同段186之7地號土地（權利
      範圍18分之1，即系爭土地），並於110年4月6日將系爭土
      地以贈與為原因移轉登記於被告林莉茵名下（即系爭移轉
      登記）等情，業據其提出土地登記謄本及地籍異動索引正
      本及土地登記申請書、土地所有權贈與移轉契約書、印鑑
      證明、身分證、贈與稅免稅證明書等影本為證（見本院卷
      第49至75頁、第171至181頁），並為被告所不爭執，自堪
      信為真實。
（三）被告辯稱：被告林明泰於87至102年間向被告林莉茵借款4
      筆，共計303,624元，且因被告林明泰無力清償，故將系
      爭土地移轉登記於被告林莉茵名下，用以清償前開債務等
      語，經查：
　　1.被告辯稱：被告林明泰於87至102年間向被告林莉茵借款4
      筆，共計303,624元等情，業據其提出借據、匯款申請書
      、匯款回單等影本為證（見本院卷第137至150頁、第229
      至235頁），並為原告所不爭執（見本院卷第133、219頁
      ），自堪信為真實。
　　2.證人陳淑珠於111年2月23日本院言詞辯論期日具結證稱：
      「（提示本院卷第61至67頁土地登記申請資料，被告林明
      泰於110年3月間將坐落臺中市后里區七塊厝段181之11、1
      81之14、182之1、186之7地號等4筆土地權利範圍各18分
      之1，以贈與為原因移轉登記於被告林莉茵名下，是否由
      證人陳淑珠承辦相關移轉登記事宜？如是，請一併敘明係
      由何人出面委託證人陳淑珠辦理相關移轉登記事宜？）一
      、此件移轉登記是由我承辦。二、一開始是被告林明泰打
      電話給我，他說他身體沒有辦法下來臺中，他說因為他欠
      被告林莉茵的錢，所以要用贈與的方式抵掉債務，所以請
      我幫他辦土地移轉登記，移轉原因為贈與，因為他們沒有
      買賣事實，雙方沒有資金流向，所以被告林明泰請我幫他
      辦理贈與的移轉登記。（承上，證人陳淑珠承辦前揭土地
      以贈與為原因移轉登記之過程中，有無聽聞被告林明泰與
      林莉茵提及渠等辦理贈與移轉登記之源由？）就是剛剛所
      述，被告林明泰說因為他欠被告林莉茵的錢，所以要用贈
      與的方式抵掉債務。至於被告林明泰說他欠被告林莉茵錢
      的情形，因為不是我的工作範圍，所以我沒有問。（關於
      證人陳淑珠承辦前揭土地以贈與為原因移轉登記之過程中
      ，由何人出面與你接洽，並且提供相關資料？）被告林明
      泰先電話與我聯絡，之後林明泰託被告林莉茵拿資料給我
      。（關於證人陳淑珠承辦前揭土地以贈與為原因移轉登記
      之過程中，被告林莉茵有無提供與被告林明泰之間債務資
      料給你看？）被告林莉茵有拿資料給我看，我有看一下。
      （提示本院卷第137至149頁被告林莉茵提出借據、匯款申
      請書、匯款回單等影本，證人有無見為此等文件？）被告
      林莉茵是拿借據給我看。（提示本院卷第133頁記載被告
      林莉茵陳稱：因被告林明泰向被告林莉茵借錢未還，故辦
      理前揭土地以贈與為原因移轉登記，用以還款等情，證人
      陳淑珠承辦前揭土地以贈與為原因移轉登記之過程中，有
      無聽聞被告林明泰與林莉茵提及此事？）有，就是我剛剛
      所述被告林明泰一開始跟我電話聯絡時有講到，因為我會
      主動問被告林明泰辦理贈與的原因，被告林明泰就跟我說
      因為有欠被告林莉茵的錢，要辦贈與抵債。」等語（見本
      院卷第217至218頁）。
　　3.觀諸上開證人陳淑珠之證詞，已詳述其受被告2人委託辦
      理系爭移轉登記，用以抵償被告林明泰積欠被告林莉茵債
      務之過程，核與前開被告辯稱被告林明泰向被告林莉茵借
      款情形，大致相符，是以，上開證人陳淑珠之證詞應堪採
      信。
　　4.綜上，足認被告所辯前詞，尚屬有據，應堪採信。　　
（四）按債務人所為之無償行為，有害及債權者，債權人得聲請
      法院撤銷之；債權人依第1項或第2項之規定聲請法院撤銷
      時，得並聲請命受益人或轉得人回復原狀。但轉得人於轉
      得時不知有撤銷原因者，不在此限，民法第244條第1項、
      第4項分別定有明文。次按民法第244條第1、2項所稱之無
      償或有償行為，係以債務人與第三人間之行為有無互為對
      價關係之給付為其區別標準。買賣係屬典型之有償行為，
      良以出賣人移轉財產權之義務與買受人支付價金之義務間
      具有對價關係。又債務人所有之財產除對於特定債權人設
      有擔保物權外，應為一切債務之總擔保，故債務人明知其
      財產不足清償一切債務，而竟將財產出賣於人，及受益人
      於受益時亦知其情事者，債權人即得依民法第244條第2項
      之規定，訴請法院撤銷。縱令債務人將其不動產廉價賣與
      債權人中之一人，以所得價金對於該債權人清償債務，其
      他債權人亦僅於有同法條第二項情形時，得以訴請撤銷買
      賣行為，究不能認其行為為無償，尤難逕指債務人之換價
      為同法條第1項之詐害行為，俾以保全法定撤銷權之行使
      ，兼資防免妨害交易之安全（最高法院101年度臺上字第4
      98號民事裁判意旨參照）。
（五）復查，被告林明泰於87至102年間向被告林莉茵借款4筆，
      共計303,624元，並將系爭土地移轉登記於被告林莉茵名
      下，用以清償前開債務，揆諸前揭說明，被告林明泰一方
      面減少其財產，一方面亦減少其債務，核屬有互為對價關
      係之給付，應屬有償行為，自無適用民法第244條第1項規
      定之餘地。 　　
（六）綜上所述，原告主張依民法第244 條第1項、第4項規定，
　　　請求撤銷被告2人就系爭土地於110年3月4日所為贈與之債
      權行為，及於110年4月6日所為所有權移轉登記之物權行
      為，以及請求被告林莉茵應塗銷系爭土地於110年4月6日
      以贈與為原因之所有權移轉登記，並回復登記為被告林明
      泰所有，均無理由，應予駁回。
（七）兩造其餘之攻擊防禦方法及未經援用之證據，經本院斟酌
      後，認為均不足以影響本判決之結果，自無逐一詳予論駁
      之必要，併此敘明。　　
五、訴訟費用負擔之依據：民事訴訟法第78條。
中　　華　　民　　國　 111　　年　　 3  　 月　 23　　日
                  沙鹿簡易庭  法  官  賴秀雯
以上為正本係照原本作成。
如不服本判決，應於送達後二十日內，向本院提出上訴狀並表明
上訴理由，如於本判決宣示後送達前提起上訴者，應於判決送達
後二十日內補提上訴理由書（須附繕本）。如委任律師提起上訴
者，應一併繳納上訴審裁判費。
中　　華　　民　　國　 111　　年　　 3　 　月　 23　　日
                              書記官  陳任鈞